最高法院刑事判決　　　　　　　　　　　　　　　　九十三年度台上字第八六０號
　　上　訴　人　乙○○
　　　　　　　　丙○○
　　　　　　　　甲○○
　　共　　　同
　　選任辯護人　黃哲東律師
右上訴人等因貪污等罪案件，不服台灣高等法院中華民國九十二年十月七日第二審更
審判決（九十二年度重上更(四)字第六二號，起訴案號：台灣桃園地方法院檢察署八十
三年度偵字第一四八三九號、八十五年度偵字第五四０七號），提起上訴，本院判決
如左：
    主  文
原判決關於丙○○行賄罪罪刑部分撤銷。
丙○○共同非依據法令從事公務之人員亦非受公務機關委託承辦公務之人，對於依據
法令從事公務之人員關於違背職務之行為，行求賄賂，處有期徒刑拾月。
其他上訴駁回。
    理  由
本件分兩部分說明之。
一甲○○、乙○○、丙○○竊取森林主產物罪部分：
按刑事訴訟法第三百七十七條規定：上訴於第三審法院，非以判決違背法令為理由，
不得為之。是提起第三審上訴，應以原判決違背法令為理由，係屬法定要件。且必須
依據卷內資料為具體之指摘，並足據以辨認原判決已具備違背法令之形式，始屬相當
。本件原判決認定上訴人甲○○、乙○○、丙○○共同意圖為自己不法之所有，利用
甲○○向前台灣省政府農林廳林務局新竹林區管理處（下稱「林務局」）承攬大溪事
業區第六十七林班被盜伐三株扁柏之搬運工程之機會，竊取另遭不詳姓名之人於該林
班另一地點盜伐六株扁柏（與該三株扁柏相距約五百公尺）並製成角材之木材，材積
共二八．五八立方公尺。使用所架設之索道，於民國八十三年十一月二十八日先搬運
一塊扁柏角材下山至土場，再以車輛載走。翌（二十九）日下午五時許，又接續將其
中九塊扁柏搬運下山，並裝載於停在土場產業道路旁之九一九六三七臨時車號大貨車
及另一鐵牛車上，俟機由乙○○載離現場，於當日晚間十時許，經警查獲等情。係以
上開事實，業據證人即林務局大溪工作站主任鄭石光、三光分站主管劉清雲、護管員
呂英宣、技術士伍拓雲等人於偵、審中證述明確，並有仍遺留在現場之六株扁柏樹頭
、角材，及另一處遭盜伐之三株扁柏角材之現場照片五十一張在卷可稽。並敘明甲○
○與林務局簽訂合約，約定集運之木材為該指定之三株扁柏，且由乙○○之配偶林黃
阿蘭、丙○○之母陳謝健為保證人，有該合約一份附卷為憑；而大溪工作站於甲○○
報告開工後，分函甲○○及林黃阿蘭、陳謝健略以上述三株扁柏委由甲○○集材交該
站處理等語，並檢附合約一件，亦經上訴人等三人親自收受，為上訴人等所是認。再
者，證人劉清雲於偵審中證陳，在訂約時伊有帶甲○○至現場，指明核准搬運之木材
為標示有「查」字及編號之三株扁柏角材，但案發後，發現該批甲○○承攬集運之木
材仍留在山上現場等語，證人呂英宣亦謂如此；甲○○於偵審中亦供認，林務局的人
曾帶伊上山指定承攬集運下山之木材。又卷附甲○○填寫之估價單，記載承運之三株
扁柏材積一０．二一立方公尺，而另六株扁柏材積則為二八．五八立方公尺，二者相
差甚巨，足徵甲○○應明知承攬搬運之木材範圍僅係該特定之三株扁柏。參以甲○○
、乙○○於警訊及偵查中分別供承，被警查獲之九塊扁柏角材，並非合約內允許集運
之盜伐木，況被盜伐之三株扁柏與另被盜伐之六株扁柏間相距約五百公尺之遠，甲○
○自無誤認之可能；且甲○○亦承認搬運上述木材下山，未依林務局合約規定通知林
務局派員會同在場，並填製搬運單，則其擅自搬運合約外之木材下山，自有盜取該森
林主產物之不法所有意圖。另乙○○已供認被查扣之扁柏十塊係非法集運下山，由甲
○○上山集運，其負責在山下接貨裝載及由伊駕車載運等情，另甲○○於第一審亦供
述乙○○知悉該批扁柏來源。再參以案發之初，乙○○猶會同丙○○向查緝員警行賄
，足徵乙○○知情且與甲○○有犯意聯絡而分擔實施犯行。又本件承攬合約係丙○○
獲得消息後，告知而與乙○○、甲○○合夥承攬之事實，亦據丙○○、乙○○於偵查
中供認不諱；另證人即工人高啟發亦證稱，係乙○○、丙○○、甲○○三人僱用伊等
人搬運木材，丙○○、甲○○均有參與此次盜運扁柏等語，徵之前述丙○○於案發後
與乙○○相偕向警察行賄等情，亦經警員田健次、主管江新茂證實，足證丙○○確與
甲○○、乙○○共犯本件盜取森林主產物之犯行。另敘述上訴人等竊取該六株扁柏之
山價，應以林務局新竹林區管理處九十二年七月一日竹政字第０九二二一０七五０五
號函及所附大溪工作站九十二年六月二十日溪政字第０九二二四一一七九七號函所載
材積之查定價格為計算之依據等詞，因認上訴人三人竊取森林主產物犯行明確。乃撤
銷第一審關於此部分之判決，改判論處上訴人三人為搬運贓物，使用車輛，結夥二人
以上竊取森林主產物罪刑。已詳敘其所憑之證據及認定之理由。而以上訴人三人否認
犯行，甲○○所辯係誤認搬運下山之扁柏即為合約約定應搬運下山者；乙○○辯稱依
合約約定被盜伐之盜伐木或風倒木、枯立木均應搬出，渠等既係搬運盜伐木，自無違
法；丙○○辯謂，伊未參與合夥，盜伐事與伊無關各等語，係卸責之詞，均如何不足
採信，於判決理由內詳予指駁及說明。從形式上觀察，原判決此部分並無認定事實不
依證據等違法情事存在。上訴人等此部分上訴意旨略以，(一)、甲○○依合約而搬運木
材，並無不法；且不詳姓名者先前盜伐森林主產物之行為，業已既遂，上訴人等自無
接續竊取之可言，應無森林法第五十二條第一項第六款之適用。(二)、乙○○、丙○○
從未到過六十七林班，並無共同竊取森林主產物之情事，不能論以森林法第五十二條
第一項第四款之「結夥」犯罪。(三)、乙○○將搬運下山之木材停放在土場，等待林務
局派員檢尺、烙印、填製搬運單，並無不法，且不能依不詳姓名者盜伐之山價計算罰
款，上訴人等僅搬運一０．二七立方公尺材積，亦不能以二八．五八立方公尺計算。
(四)、甲○○等單純受僱搬運木材，僅略知三株扁柏之位置，其誤認同屬被盜伐之扁柏
贓木，而搬運下山，兩者位置相近，主觀上並無不法意圖。(五)、林管人員鄭石光等人
不明合約內容，對本件爭點並不明瞭，渠等證詞不足為不利於上訴人等之罪證。況依
劉清雲、伍拓雲、呂英宣等三人之工作日誌，均未記載有帶同甲○○到六十七林班點
交之情事。且集運之材積與合約之數量相當，足見並無不法。(六)、被盜伐之三株扁柏
原無標示「查」字，係案發後才漆上該字，而乙○○未曾上山，自無從分辨運下山之
扁柏來源；況丙○○根本未參與等語。惟查，森林係指林地及其群生竹、木之總稱。
而所謂森林主產物，依國有林林產物處分規則第三條第一款之規定，係指生立、枯損
、倒伏之竹木及餘留之根株、殘材而言。是森林主產物，並不以附著於其生長之土地
，仍為森林構成部分者為限，尚包括已與其所生長之土地分離，而留在林地之倒伏竹
、木、餘留殘材等。至其與所生長土地分離之原因，究係出於自然力或人為所造成，
均非所問。他人盜伐後未運走之木材，仍屬於林地內之森林主產物。森林法第五十條
第一項所定竊取森林主、副產物之竊取云者，即竊而取之之謂，並不以自己盜伐者為
限，縱令係他人盜伐而仍在森林內，既未遭搬離現場，自仍在管理機關之管領力支配
下，如予竊取，仍為竊取森林主產物，應依森林法之規定論處。此為本院最新之見解
。是系爭六株扁柏雖先經不詳姓名之人盜伐鋸成角材，惟既未搬離林地現場，仍屬森
林主產物，上訴人等竊取之，自係竊取森林主產物；又甲○○、乙○○均承認，由甲
○○上山搬運，乙○○在山下接運裝載，相互配合完成竊盜犯行，則二人均參與實施
犯罪，原判決認為應屬結夥二人以上竊取森林主產物，並無違誤。又甲○○及工人未
依約搬運該三株扁柏，而至另一處盜取系爭六株扁柏，分兩次接續挑選搬運十塊扁柏
角材下山，則該處六株盜伐之扁柏角材，已悉在甲○○等人實力支配之下，均屬甲○
○等人竊取之森林主產物，原審因而按全部六株扁柏材積二八．五八立方公尺計算罰
金，亦無何不當。是前開上訴意旨所云，係專憑己見，單純為事實上之爭執，或對原
審法院認事、採證職權之適法行使，任意爭辯，並非依據卷證資料具體指摘原判決有
何違背法令，不足據以辨認原判決此部分已具備違法之情事。此部分上訴違背法律上
之程式，應予駁回。
二乙○○、丙○○行賄罪部分。
原判決認定上訴人等竊取前述扁柏後，裝載貨車上停放於大溪事業林區三光分站第六
十七林班產業道路旁，俟機載走。於八十三年十一月二十九日晚間十時許，被新竹縣
警察局橫山分局玉峰派出所主管江新茂率同警員田健次、陳春來、林治忠、曾興源、
黃和明、謝新福等七人查獲，並通知上訴人乙○○到場。乙○○於翌（三十）日凌晨
零時三十分許偕同上訴人丙○○到場，渠二人均不具公務員身分，亦非受公務機關委
託承辦公務之人，竟共同基於行賄之犯意聯絡，推由丙○○對依據法令從事公務而前
往取締之警員陳健次行賄，表示願給付每位警員新台幣（下同）十萬元；另向主管江
新茂稱，員警一人十萬元，主管二十萬元，請求放行等語。乙○○並在旁稱款項即可
籌齊交付。共同對於員警關於違背職務之行為行求賄賂，惟當場遭江新茂、陳健次拒
絕等情。係以上開事實，業據證人江新茂、田健次證述明確，且丙○○於原審亦承認
當場曾謂每人給十萬元。雖丙○○否認有說要給主管江新茂二十萬元，惟此經證人江
新茂證陳甚詳，且江新茂為主管，階級較高，丙○○許給較高之金額，亦不違經驗法
則，是江新茂之證詞自可採信。又丙○○、乙○○均供承係乙○○要求丙○○前去幫
忙向員警解釋、遊說，足徵證人田健次、江新茂所證，並非子虛。因認丙○○、乙○
○犯行明確。為其所憑之證據及認定之理由。而以上訴人丙○○、乙○○否認行賄犯
行，丙○○所辯伊說願付款請求放行，乃開玩笑及諷刺警員之詞，扣案扁柏不值七十
萬元，伊不可能開價七十萬元要求放行云云，係飾卸之詞；另證人謝新福、陳春來證
陳，丙○○祇有講給十萬元，沒有講給每個人十萬元等語，與事實不符；又證人袁南
鳳、簡欽水證言，不足為有利上訴人等之證明，均如何不足採信，於判決理由內詳予
指駁及說明。核上訴人乙○○、丙○○所為，均係犯行為時之貪污治罪條例第十條第
二項之行求賄賂罪。乙○○及丙○○於本件行賄犯罪後，貪污治罪條例已於八十五年
十月二十三日及九十年十一月七日、九十二年二月六日經三次修正公布，前者將原條
例第十條第一項及第二項，改列為第十一條第一項及第二項；並將罰金刑由三十萬元
提高為三百萬元；另九十年十一月七日僅修正第六條，而九十二年二月六日就第十一
條有所修正，惟刑期並無變更。經比較新、舊法之結果，以舊法即上訴人行為時法較
有利於上訴人，依刑法第二條第一項但書規定，自應適用八十五年十月二十三日修正
前貪污治罪條例第十條第二項、第一項處斷。又乙○○、丙○○二人有犯意聯絡及行
為分擔，為共同正犯。因而撤銷第一審關於此行賄部分之判決，適用八十五年十月二
十三日修正前貪污治罪條例第十條第二項、第一項、第十六條，刑法第十一條前段、
第二條第一項但書、第二十八條、第三十七條第二項，改判仍論乙○○、丙○○共同
非依據法令從事公務之人員亦非受公務機關委託承辦公務之人，對於依據法令從事公
務之人員關於違背職務之行為，行求賄賂罪。並審酌其二人素行、犯罪之動機、目的
、手段等一切情狀，各量處有期徒刑一年二月、褫奪公權一年。原非無見。但查，貪
污治罪條例於八十五年十月二十三日修正公布施行，修正後第十一條行賄罪之刑度雖
提高為一年以上七年以下有期徒刑，得併科新台幣三百萬元以下罰金。惟其第三項（
已於九十二年二月六日修正改列為第四項）修正為在偵查或審判中自白者，減輕或免
除其刑。而依刑法第六十六條規定，有期徒刑、拘役、罰金減輕者，減輕其刑至二分
之一。但同時有免除其刑之規定者，得減至三分之二。原判決認丙○○所犯行賄罪既
在審判中自白，則依修正後之貪污治罪條例第十一條第三項規定，得減輕其刑至三分
之二，減輕後刑度為四月以上二年四月以下有期徒刑，較修正前減輕其刑二分之一之
六月以上三年六月以下為輕，修正後之法律顯較有利於丙○○。原判決謂此部分八十
五年十月二十三日修正前之法律有利於丙○○而適用舊法，自有適用法則不當之違法
。是丙○○部分，應依裁判時即現行貪污治罪條例第十一條第三項、第一項論處。顧
此違誤並不影響於事實之確定，而其餘丙○○、乙○○上訴意旨，係對事實審法院認
事、採證職權之適法行使，任意爭執，非有理由，本院自可據以為裁判。爰將原判決
關於丙○○行賄罪罪刑部分撤銷，自為判決如主文所示，期臻適法；並駁回乙○○部
分之上訴。
據上論結，應依刑事訴訟法第三百九十五條前段、第三百九十七條、第三百九十八條
、第三百九十六條第一項，貪污治罪條例第十一條第一項、第三項、第四項、第十七
條，刑法第十一條前段、第二十八條、第三十七條第二項，判決如主文。
中　　　華　　　民　　　國　　九十三　　年　　　二　　　月　　二十六　　日
                              最高法院刑事第六庭
                                  審判長法官  吳　雄　銘
                                        法官  池　啟　明
                                        法官  石　木　欽
                                        法官  郭　毓　洲
                                        法官  吳　三　龍
      右正本證明與原本無異
                                              書  記  官
中　　　華　　　民　　　國　　九十三　　年　　　三　　　月　　　三　　　日
                                                                     Ｒ
